【裁判字號】    97,上,1104
【裁判日期】    971218
【裁判案由】    給付地租
【裁判全文】
臺灣高等法院民事判決                  97年度上字第1104號
上  訴  人  周武雄即祭祀公業周勝福之管理人
被上訴人    乙○○
被上訴人    甲○○
上列當事人間給付地租事件，上訴人對於中華民國97年10月29日
臺灣臺北地方法院97年度訴字第5430號第一審判決提起上訴，本
院判決如下：
    主  文
原判決廢棄，發回臺灣臺北地方法院。
    事  實
一、按第一審之訴訟程序有重大瑕疵者，第二審法院得廢棄原判
    決，而將該事件發回原法院，但以維持審級制度認為必要時
    為限，民事訴訟法第451條第1項定有明文。又民事訴訟法為
    擴大訴訟制度解決紛爭之功能，就審判長闡明權之行使，已
    於89年2月9日增訂第199條之1規定，依原告之聲明及事實上
    之陳述，得主張數項法律關係，而其主張不明瞭或不完足者
    ，審判長應曉諭其敘明或補充之。次按同法第199條第2項規
    定，審判長應向當事人發問或曉諭，令其陳述事實，聲明證
    據或為其他必要之聲明及陳述，其所聲明或陳述有不明瞭或
    不完全，應令其敘明或補充之，此為審判長因定訴訟關係之
    闡明權，同時並為其義務，故審判長對於訴訟關係未盡此項
    必要之處置，違背闡明之義務者，其訴訟程序即有重大瑕庛
    ，而基此所為之判決，亦屬違背法令（最高法院43年度台上
    字第12號判例意旨參照）。準此，第一審審判長未依法行使
    闡明權，致訴訟關係未明，即逕為實體上之判決，其訴訟程
    序應認有重大瑕疵，而得為廢棄原判決將該事件發回原法院
    之原因。
二、經查：上訴人於原審起訴狀案由欄載為「請求給付地租事件
    」，其訴之聲明為：被上訴人應各給付上訴人新臺幣200 萬
    元；其原因事實則載明：「本件系爭土地經登記乙○○、甲
    ○○各取得百分之四十五及百分之五十五之地上權權利，而
    被告（即被上訴人）所取得地上權之系爭土地上，被告亦有
    建築物，並以該等建物出租他人使用，共同獲取相當的租金
    收益。…系爭地上權性質上既為一種用益物權，地上權人因
    而獲有使用土地之利益，而土地所有人則須相對地負擔土地
    稅捐，為平衡雙方之權益，土地所有權人即原告自可請求地
    上權人支付地租」等語，是依上訴人上開所載之案由及原因
    事實，似見上訴人委有基於所有權人之地位向地上權人請求
    支付地租之意，而依起訴狀所載之整體內容觀之，上訴人得
    主張之法律關係更非僅起訴狀事實理由欄第六點所載不當得
    利之法律關係一種而已。又上訴人起訴時所主張之訴訟標的
    法律關係及其原因事實，不僅涉及法院審判之標的、當事人
    之攻擊防禦方法，並將影響未來既判力客觀範圍之特定，自
    應慎重求其明確，原審就上訴人所主張支付地租之訴訟標的
    法律關係，依前開法條及說明，自應向當事人發問或曉諭，
    令其為必要之聲明及陳述，其有不明瞭或不完足時，尚應令
    其敘明或補充，以行使闡明權（義務），惟原審疏未為之，
    遽認上訴人依不當得利法律關係請求，在法律上顯無理由，
    即不經言詞辯論逕以判決駁回之，揆諸首揭說明，其訴訟程
    序難謂無重大瑕疵，且上訴人之上訴聲明暨上訴理由狀業已
    請求將本事件發回原審法院更為裁判（見本院卷第10頁），
    而原審法院於97年12月13日送達上訴狀繕本與被上訴人，有
    送達證書在卷可稽，顯已予被上訴人陳述意見之機會，惟被
    上訴人並未具狀為任何意見之陳述，則為維持當事人審級制
    度之利益，自有將本事件發回原審法院更為裁判之必要。從
    而，上訴人執此指摘原判決不當，求予廢棄，將本事件發回
    原審法院更為裁判，為有理由。爰不經言詞辯論，將原判決
    廢棄，發回原審法院重行審理，以符法制。
三、據上論結，本件上訴為有理由，依民事訴訟法第451條第1項
    、第453條，判決如主文。
中    華    民    國    97    年    12    月    18    日
                  民事第四庭
                        審判長法  官  張劍男
                              法  官  翁昭蓉
                              法  官  陳靜芬
正本係照原本作成。
如不服本判決，應於收受送達後20日內向本院提出上訴書狀，其
未表明上訴理由者，應於提出上訴後20日內向本院補提理由書狀
（均須按他造當事人之人數附繕本）上訴時應提出委任律師或具
有律師資格之人之委任狀；委任有律師資格者，另應附具律師資
格證書及釋明委任人與受任人有民事訴訟法第466條之1第1項但
書或第2項（詳附註）所定關係之釋明文書影本。
中    華    民    國    97    年    12    月    18    日
                              書記官  應瑞霞
附註：
民事訴訟法第466條之1（第1項、第2項）：
對於第二審判決上訴，上訴人應委任律師為訴訟代理人。但上訴
人或其他法定代理人具有律師資格者，不在此限。
上訴人之配偶、三親等內之血親、二親等內之姻親，或上訴人為
法人、中央或地方機關時，其所屬專任人員具有律師資格並經法
院認為適當者，亦得為第三審訴訟代理人。


司法院資訊處製作；財團法人民間司法改革基金會備份。
